ACORDAO-COMPLETO-2367392

ACÓRDÃO 8696/2019 ATA 33/2019 - SEGUNDA CÂMARA

VISTOS, relatados e discutidos estes autos em que se aprecia aposentadoria instituída no âmbito do Núcleo Estadual do Ministério da Saúde no Estado de São Paulo,
	ACORDAM os Ministros do Tribunal de Contas da União, reunidos em sessão da Segunda Câmara, diante das razões expostas pelo Relator, e com fundamento no art. 71, incisos III e IX, da Constituição Federal de 1988, c/c os arts. 1º, inciso V, 39, inciso II, e 45 da Lei 8.443/1992, e ainda com os arts. 260, § 1º, 261, caput e § 1º, e 262, caput e § 2º, do Regimento Interno do TCU, em:
	9.1. considerar ilegal o ato de Celia Kazue Yanagiura Gomes, negando-lhe o registro;
	9.2. dispensar o ressarcimento das quantias indevidamente recebidas de boa-fé (Enunciado 106 da súmula da jurisprudência predominante do TCU) ;
	9.3. determinar ao Núcleo Estadual do Ministério da Saúde no Estado de São Paulo que:
	9.3.1. no prazo de 15 (quinze) dias, faça cessar os pagamentos decorrentes do ato ora considerado ilegal, sob pena de responsabilidade solidária da autoridade administrativa omissa;
	9.3.2. no prazo de 15 (quinze) dias, dê ciência desta deliberação à interessada, esclarecendo-lhe que o efeito suspensivo proveniente da interposição de recurso não a exime da devolução dos valores percebidos indevidamente após a notificação sobre o presente acórdão, em caso de não provimento do recurso porventura impetrado;
	9.3.3. no prazo de 30 (trinta) dias, informe ao TCU as medidas adotadas, sem prejuízo de encaminhar comprovante sobre a data em que a interessada tomou conhecimento do contido no item anterior;
	9.3.4. providencie o retorno da interessada à atividade para completar tempo suficiente para a inativação;
                   9.4. dar ciência deste acórdão ao Núcleo Estadual do Ministério da Saúde no Estado de São Paulo e à interessada.

Atos de concessão de aposentadoria instituída no âmbito do Núcleo Estadual do Ministério da Saúde no Estado de São Paulo.

Segunda Câmara

3. Interessada: Celia Kazue Yanagiura Gomes (XXX.684.478-XX).

13.1. Ministros presentes: Ana Arraes (Presidente), Augusto Nardes (Relator) e Aroldo Cedraz.
13.2. Ministro-Substituto convocado: Weder de Oliveira.
13.3. Ministro-Substituto presente: André Luís de Carvalho.

AUGUSTO NARDES

Em exame ato de aposentadoria no interesse de Celia Kazue Yanagiura Gomes, ex-servidora do Núcleo Estadual do Ministério da Saúde no Estado de São Paulo.
2.	A instrução do processo analisou os fundamentos legais e as informações prestadas pela interessada, na peças 10 e 11, com parecer pela ilegalidade e consequente negativa de registro do ato, com o qual concordou, em cota singela, o representante do Ministério Público junto ao Tribunal de Contas da União.
3.	Transcrevo, a seguir, com alguns ajustes de forma que julgo pertinentes, a proposição da unidade técnica (peça 13) :
INTRODUÇÃO
1.	Trata-se de ato inicial de concessão de aposentadoria de Celia Kazue Yanagiura Gomes, ex-servidora do Núcleo Estadual do Ministério da Saúde no Estado de São Paulo.
2.	O ato foi submetido, para fim de registro, à apreciação do Tribunal de Contas da União (TCU) , de acordo com o art. 71, inciso III, da Constituição Federal. O cadastramento e a disponibilização ao TCU ocorreram por intermédio do Sistema de Apreciação e Registro de Atos de Admissão e Concessões, na forma dos arts. 2º, caput e incisos I a VI, e 4º, caput, da Instrução Normativa - TCU 78/2018.
HISTÓRICO
3.	Destaque-se que o ato ora em análise foi autuado inicialmente no TC Processo 014.365/2018-9. De forma a aprofundar sua análise, e permitir o julgamento de mérito dos outros atos autuados no citado processo, determinou-se o destaque do ato da interessada e o envio de diligência à jurisdicionada solicitando seu mapa de tempo de serviço (peça 2) .
4.	Em resposta à diligência acostada à peça 3, foi encaminhada a resposta juntada como peças 5 e 6.
5.	Consultando-se o Sisac, constatou-se que foram averbados 1 ano, 1 mês e 23 dias de tempo insalubre exercido sob o regime celetista, anterior à Lei 8.112/90, e 10 meses e 19 dias, já sob o regime estatutário da referida lei, amparando-se no MI 880/2010.
6.	Considerando que a averbação de tempo insalubre amparado em Mandado de Injunção viola jurisprudência do STF e do TCU, além do fato de que o ato de concessão deu entrada neste Tribunal há mais de cinco anos, fez-se necessário oportunizar o contraditório e a ampla defesa da inativa, nos termos do Acórdão 587/2011-TCU-Plenário, da relatoria do Ministro Valmir Campelo, conforme oitiva acostada à peça 8.
7.	Devidamente notificada (peça 9) , a interessada apresentou sua defesa, juntada como peças 10-11.
EXAME TÉCNICO
8.	Conforme exposto anteriormente, observou-se a averbação, pela inativa, de 1 ano, 1 mês e 23 dias de tempo insalubre exercido sob o regime celetista, anterior à Lei 8.112/90, e 10 meses e 19 dias, já sob o regime estatutário da referida lei, amparando-se no MI 880/2010.
9.	A averbação do período insalubre trabalhado previamente à edição da Lei 8.112/90 respeita a jurisprudência pacificada do Tribunal, em especial o Acórdão 2008/2006-TCU-Plenário de relatoria do Ministro Walton Alencar Rodrigues, que reconhece essa possibilidade para o servidor que exerceu, como celetista, no serviço público, atividades dessa natureza no período anterior à vigência da Lei 8.112/90. Para esse fim, o TCU tem aceitado a averbação realizada de ofício pelo órgão/entidade de origem quando se trata de cargo cujas atribuições, presume-se, envolvam risco para a higidez física do profissional, como, por exemplo, odontólogo, enfermeiro e médico – sendo este último caso correspondente ao cargo da interessada. 
10.	Já sobre o período insalubre exercido sob o regime estatutário da Lei 8.112/90, frise-se que o MI 880, utilizado como fundamentação para tal averbação, garantiu, aos filiados dos sindicatos impetrantes da ação, o direito de análise dos pedidos de aposentadoria especial pela autoridade administrativa conforme o artigo 57 da Lei 8.213/91, reconhecendo a mora do Poder Público quanto à edição da lei que disciplina o artigo 40, §4º, inciso III, da CF88.
11.	Entretanto, esta Corte de Contas já pacificou seu entendimento de que, ao julgar Mandados de Injunção desse gênero, o STF nada mais fez do que preencher a lacuna existente no artigo constitucional supracitado validando a aplicabilidade do artigo 57 da Lei 8.213/91 também aos servidores públicos (Acórdão 1128/2019-TCU-Primeira Câmara, de relatoria do Ministro Benjamin Zymler, e 10.074/2017-TCU-1ª Câmara, de relatoria do Ministro-substituto Marcos Bemquerer, são exemplos) .
12.	Tal entendimento se coaduna com a jurisprudência da própria Corte Suprema, consoante trecho do relatório do Ministro Luiz Fux ao analisar a questão, já à luz da Súmula Vinculante 33, no MS 33.958, que dispôs que os MIs asseguram o direito à aposentadoria especial mas não à conversão de tempo de serviço prestado em atividades insalubres em serviço comum.
13.	Portanto, tal averbação é irregular.
14.	Complementarmente, ressalte-se que a resposta à diligência, encaminhada pela jurisdicionada (peças 5-6) , não trouxe informações adicionais para a análise do mérito da concessão.
Resposta à oitiva
15.	Em sua defesa (peças 10-11) , a interessada alegou que a oitiva “não deixa claro quais as implicações na relação funcional da servidora que já se encontra aposentada desde 06/07/2012”. Complementarmente, pede cópia integral de seu processo de aposentadoria.
16.	Em resposta à solicitação da inativa, o Secretário desta Unidade Técnica registrou que autorizou a cópia dos presentes autos (peça 11, p. 2) . Além disso, se o processo desejado é o que contém as averbações de aposentadoria, tal solicitação deve ser realizada à jurisdicionada. Contudo, não há registro nos autos de que a inativa tenha efetuado sua cópia.
17.	Quanto à alegação de que a oitiva não deixa claro as implicações na relação funcional, destaque-se que, de fato, este não é o papel dessa comunicação. A oitiva apenas apresenta a inconsistência encontrada em análise preliminar do ato de concessão, com a finalidade de que se possa esclarecer se corresponde a uma irregularidade ou não.
18.	Qualquer implicação na relação funcional só se dará após o julgamento de mérito por parte deste Tribunal. Mesmo eventual proposta de mudança nessa relação só pode ser conhecida após a instrução de mérito da Unidade Técnica.
19.	Assim, a alegação não merece acolhida, cabendo proposta de julgamento do ato pela ilegalidade e recusa de seu registro.
20.	Com a exclusão do tempo insalubre amparado no MI 880/2010, restam à interessada 29 anos, 3 meses e 13 dias de tempo de serviço total – insuficientes para que continue aposentada. Assim, resta à inativa retornar à atividade para completar tempo suficiente para a inativação.
CONCLUSÃO
21.	Ante o exposto e tendo em vista a irregularidade na averbação de tempo insalubre amparado no MI 880/2010, o ato da interessada merece proposta de julgamento pela ilegalidade e recusa de seu registro. Resta à inativa retornar à atividade para completar tempo suficiente para sua aposentação.
PROPOSTA DE ENCAMINHAMENTO
22.	Ante o exposto, e de conformidade com o preceituado no artigo 71, inciso III, da Constituição Federal c/c os arts. 1º, inciso V, e 39, inciso II, da Lei 8.443/92 e os artigos 1º, inciso VIII, e 260, §1º do Regimento Interno do TCU, propõe-se:
	a) considerar ILEGAL e recusar o registro do ato inicial de concessão de aposentadoria de Celia Kazue Yanagiura Gomes (CPF: XXX.684.478-XX) ;
	b) dispensar a devolução dos valores indevidamente recebidos até a data da ciência pelo Núcleo Estadual do Ministério da Saúde no Estado de São Paulo do Acórdão que vier a ser proferido, com base no Enunciado 106 da Súmula da Jurisprudência do TCU;
	c) determinar ao Núcleo Estadual do Ministério da Saúde no Estado de São Paulo, com fundamento no art. 45 da Lei 8.443/1992, que:
		c.1) faça cessar os pagamentos decorrentes do ato impugnado, comunicando ao TCU, no prazo de quinze dias, as providências adotadas, nos termos dos arts. 262, caput, do Regimento Interno do TCU;
		c.2) comunique à interessada que deverá retornar à atividade para completar tempo suficiente para sua inativação;
	c.3) informe à ex-servidora o teor do Acórdão que vier a ser prolatado, nos termos do artigo 4º, §3º, da Resolução-TCU 170/2004, alertando-a de que o efeito suspensivo proveniente de eventual interposição de recurso junto ao TCU não a exime da devolução dos valores indevidamente percebidos após a notificação, em caso de não provimento desse recurso;
	c.4) encaminhe ao TCU, no prazo de trinta dias, comprovante da data de ciência do teor desta deliberação pela inativa.
	É o relatório.

não há.

Procurador Júlio Marcelo de Oliveira.

PESSOAL. APOSENTADORIA. CONTAGEM PONDERADA DE TEMPO DE SERVIÇO INSALUBRE. TEMPO POSTERIOR AO ADVENTO DA LEI 8112/1990. MI 880/2010 STF. ILEGALIDADE. NEGATIVA DE REGISTRO. DETERMINAÇÕES.

APOSENTADORIA (APOS)

Secretaria de Fiscalização de Pessoal (SEFIP).

Em exame ato inicial de aposentadoria de Celia Kazue Yanagiura Gomes, ex-servidora do Núcleo Estadual do Ministério da Saúde no Estado de São Paulo, instituída no âmbito do Núcleo Estadual do Ministério da Saúde no Estado de São Paulo.
2.	O presente ato foi destacado do TC Processo 014.365/2018-9 para aprofundamento da análise, com diligência à unidade jurisdicionada solicitando o mapa de tempo de serviço da servidora.
3.	Em razão de o ato de concessão estar há mais de cinco anos no TCU, foi dada oportunidade de ampla defesa e contraditório à interessada, nos termos do Acórdão 587/2011-TCU-Plenário, que apresentou defesa nas peças 10 e 11.
4.	A questão fulcral do presente processo consiste na utilização de contagem ponderada de tempo de serviço em atividade insalubre. Há dois períodos a serem considerados na análise de legalidade: o primeiro, anterior à vigência da Lei 8.112/1990 e, o segundo, posterior a ela. 
5.	No que pertine ao primeiro, o TCU tem aceitado a averbação realizada de ofício pelo órgão, desde que as atribuições do cargo sejam, presumidamente, ligadas a atividades que envolvam riscos para a saúde do profissional, a exemplo de médicos, odontólogos, enfermeiros. Legal, portanto, a averbação do tempo anterior à Lei 8112/1990.
6.	Diverso, entretanto, o encaminhamento a ser dado ao tempo posterior à edição do Regime Jurídico Único, conforme argumentação aduzida na instrução (peça 15) , itens 10 a 13:
10. Já sobre o período insalubre exercido sob o regime estatutário da Lei 8.112/90, frise-se que o MI 880, utilizado como fundamentação para tal averbação, garantiu, aos filiados dos sindicatos impetrantes da ação, o direito de análise dos pedidos de aposentadoria especial pela autoridade administrativa conforme o artigo 57 da Lei 8.213/91, reconhecendo a mora do Poder Público quanto à edição da lei que disciplina o artigo 40, §4º, inciso III, da CF88. 
11. Entretanto, esta Corte de Contas já pacificou seu entendimento de que, ao julgar Mandados de Injunção desse gênero, o STF nada mais fez do que preencher a lacuna existente no artigo constitucional supracitado validando a aplicabilidade do artigo 57 da Lei 8.213/91 também aos servidores públicos (Acórdão 1128/2019-TCU-Primeira Câmara, de relatoria do Ministro Benjamin Zymler, e 10.074/2017-TCU-1ª Câmara, de relatoria do Ministro-substituto Marcos Bemquerer, são exemplos) . 
12. Tal entendimento se coaduna com a jurisprudência da própria Corte Suprema, consoante trecho do relatório do Ministro Luiz Fux ao analisar a questão, já à luz da Súmula Vinculante 33, no MS 33.958, que dispôs que os MIs asseguram o direito à aposentadoria especial mas não à conversão de tempo de serviço prestado em atividades insalubres em serviço comum. 
13. Portanto, tal averbação é irregular.
7.	A exclusão do tempo questionado, averbado com fundamento no MI 880/2010, conduz à proposta de ilegalidade do ato, restando a necessidade de retorno à atividade.
	Ante o exposto, voto por que o Tribunal adote a deliberação que ora submeto à apreciação deste Colegiado.
TCU, Sala das Sessões Ministro Luciano Brandão Alves de Souza, em 17 de setembro de 2019.
Ministro JOÃO AUGUSTO RIBEIRO NARDES 
Relator